【裁判字號】    98,勞訴,7
【裁判日期】    990408
【裁判案由】    請求給付資遣費
【裁判全文】
臺灣屏東地方法院民事判決  98年度勞訴字第7號
原      告  甲○○○○○○ ○.
訴訟代理人  林朋助律師
被      告  屏東縣私立幸運草美語短期補習班
法定代理人  戊○○
上列當事人間請求給付資遣費事件，本院於民國99年3 月25日言
詞辯論終結，判決如下：
    主      文
原告之訴及假執行之聲請均駁回。
訴訟費用由原告負擔。
    事實及理由
壹、程序部分：
一、查本件原告係加拿大人，有其護照影本1 份可稽（見第81頁
    ），而被告係設在我國，兩者國籍不同，具有涉外因素，要
    屬涉外事件，自應適用涉外民事法律適用法以定涉外事件之
    管轄及準據法。原告主張其在我國境內與被告締結勞動契約
    ，乃提起本件訴訟，查被告在我國境內，能接受通知之送達
    ，在我國應訴最為便利，且我國法院就原告所主張法律關係
    之判決亦能為最有效之執行，故我國法院就此涉外私法事件
    自有直接之管轄權。次按民事訴訟法第2條第2項規定：「對
    於私法人或其他得為訴訟當事人之團體之訴訟，由其主事務
    所或主營業所所在地之法院管轄。」本件被告之營業所係設
    於屏東縣屏東市○○路226號，有立案證書1份足憑（見第48
    頁），位於本院轄區，依上開規定，本院就本事件即有管轄
    權。復按法律行為發生債之關係者，其成立要件及效力，依
    當事人意思定其應適用之法律；當事人意思不明時，同國籍
    者依其本國法，國籍不同者依行為地法，行為地不同者以發
    要約通知地為行為地，涉外民事法律適用法第6條第1項、第
    2 項前段定有明文。本件兩造國籍雖不相同，但依原告之主
    張，兩造簽訂契約之地點係在我國境內，依上揭規定，自應
    適用行為地法即中華民國法。
二、又按訴狀送達後，原告不得將原訴變更或追加他訴；但擴張
    或減縮應受判決事項之聲明者，不在此限。民事訴訟法第25
    5條第1項第3 款定有明文。查原告起訴時本請求被告給付新
    臺幣（下同）640,388元，嗣變更為請求給付622,191元（見
    第136 頁）。經核係屬減縮應受判決事項之聲明，依前開說
    明，應予准許。
貳、實體部分：
一、原告起訴主張：
  (一)緣原告係加拿大籍人士（護照號碼：044758），於民國93年
    9 月30日起受雇於被告，擔任被告補習班之英文老師。惟原
    告97年11月12日開始休假，同年12月3 日休假結束，回到被
    告之補習班後，竟遭被告通知，其已於97年11月18日遭到片
    面解雇，且扣留原告之學歷證件及私人物品，直到後來原告
    向警察報案，透過警察協助才取回上開物件。且原告亦曾就
    本件勞資糾紛申請屏東縣政府勞工處進行調解，然調解並未
    成立。依涉外民事法律適用法第6條第1項及第2 項前段規定
    ，原告有該法之適用，而本件行為地為中華民國，自有本國
    勞動基準法（下稱本法）之適用。又原告乃經被告依就業服
    務法規定合法聘僱來臺工作之外國人，有勞委會全國外國人
    動態查詢表登載原告之任職資料足證，依87年12月31日行政
    院勞委會擴大本法適用之公告改採負面表列方式，除屬於該
    公告範圍之各業及工作者不適用本法外，其餘一切勞雇關係
    均適用本法，原告之職業並非該函文所列之除外工作類別，
    是自有本法之適用，先予說明。
  (二)依被告呈報勞委會之資料，原告受雇於被告自93年9 月30日
    起至97年11月18日止，合計工作時間為4年1月又19天。則依
    本法第17條及16條之規定，被告應給付原告4又1/6個月之資
    遣費及1 個月之預告期間工資。查原告於被告受雇期間所支
    領之工資是以周薪計算，則自原告遭解雇前6 個月所得之工
    資總額為617,400 元，加上被告每半年均會給付原告之獎金
    121,200元，合計為738,600元，則原告每月之平均工資為12
    0,424元（計算式：738,600/（13+30+31+31+30+31+18=184
    ）30=120,424，小數點以下四捨五入，以下同），則被告
    應給付原告之資遣費及預告期間工資，合計應為622,191 元
    （120,42431/6）。
  (三)對被告抗辯所為之陳述：被告主張原告有本法第12條第1 項
    第1、2、4 款之事由，因而終止兩造間之勞動契約，原告予
    以否認。就該條項第1、4款而言，原告究竟有何虛偽意思表
    示，使被告誤信而受有損害？及原告究有何違反勞動契約或
    工作規則之情事，情節重大者？被告對此並未舉證，以實其
    言，被告之抗辯顯不足採。且事實上原告遭到解雇後，其所
    任課班上之許多學生，均因而要求被告退費，且業經本院以
    98年度屏簡字第249 號判決被告敗訴在案。足見原告授課顯
    然獲得學生之認同，否則不至於因原告離職造成學生因而要
    求被告退費之情況，被告前開抗辯顯無可採。至該條項第2
    款，被告雖稱兩造曾於97年11月18日因被告要求原告簽立切
    結書發生爭執，原告以三字經"Fuck off bitch"辱罵被告法
    定代理人，被告因而終止勞動契約云云，惟原告對此亦予以
    否認。證人SALE III WILBUR MACKLIN 雖證稱當時原告有說
    該三字經，然其係被告法定代理人之夫，其證詞顯有偏頗之
    虞，並不可採。至證人陳麗華、乙○○、丙○○、丁○○均
    無法證實原告於98年1 月13日在屏東縣勞工處進行勞資爭議
    調解時，自承曾以三字經辱罵被告之法定代理人。證人羅賓
    漢亦證稱：「原告沒有直接說他有說過這些話」等語，是被
    告主張其法定代理人遭原告辱罵，欠缺證據以實其言，並不
    足採。退步言之，縱認原告當時曾為上開言詞（原告仍否認
    ），然亦係原告遭被告法定代理人逼迫，要求簽立切結書否
    則要予以終止勞動契約之情況下，一時口不擇言，並非出於
    侮辱被告法定代理人之意。再者，被告法定代理人亦自承如
    原告度假回來後同意簽立切結書，被告仍會繼續雇用原告。
    足見被告終止系爭勞動契約，係因原告不願意簽立被告所提
    出不公平之切結書，並非其所稱之遭到原告辱罵，此亦可從
    被告遲至97年12月23日才向勞委會申報終止勞動契約之舉動
    ，足以證實。況本法第12條第1項第2款規定其行為必須達到
    重大侮辱之程度，然以被告法定代理人上開行為觀之，縱令
    原告有為上開言詞，對其顯不構成重大侮辱，否則其斷無可
    能還同意繼續雇用原告。再查，本法第12條第2 項規定，雇
    主以第1項第1、2及4款至第6 款規定終止契約者，應自知悉
    其情形之日起30日內為之。被告雖主張其於97年11月18日即
    終止勞動契約，惟原告否認之，且被告法定代理人亦自承其
    同意等原告度假回來後，再看原告之意思來決定是否終止勞
    動契約，是被告實際終止勞動契約之時點，應以被告於98年
    12月23日向勞委會申報時為準，則被告終止系爭勞動契約顯
    然已逾30日之除斥期間，於法未合。末查，被告以其向國稅
    局申報之原告薪資，主張原告月薪僅有4 萬元云云。然雇主
    對員工薪資以多報少之情形，於我國社會所在多有，原告之
    報稅資料係被告所申報，不得以之作為認定原告薪資之標準
    。原告當時應徵時即係根據被告於報紙上刊登之廣告，被告
    當時提供之年薪為200萬元，足見被告之說詞並不足採。
  (四)綜上，爰依本法第17條及16條之規定提起本件訴訟等語，並
    聲明：1.被告應給付原告622,191 元，及自民事更正狀繕本
    送達翌日起至清償日止，按年利率5%計算之利息。2.願供擔
    保請准宣告假執行。
二、被告則以：
  (一)原告在被告補習班已有4 年多的時間，被告決定雇用他之前
    ，明白表示上課教案絕對屬於被告之智慧財產，未經書面允
    許絕對禁止以任何方式傳送備份抄襲。再者每堂課前老師一
    定要親自按時批改學生作業、考卷、聽完學生錄音帶，且上
    課內容、進度與方式一定要完全依照被告之教案，為維持教
    學品質，原告必須提前備課以確保流暢並依循教案，且應具
    備充分的中文能力以便解釋上課內容文法與翻譯，並能流利
    的與家長、學生溝通等等。但原告期間違背合約內容，例如
    偷竊教案、用三字經在被告法定代理人戊○○之配偶面前辱
    罵戊○○、私下行為不檢點、性騷擾秘書、上課有缺失不改
    進、班級進度落後、發音與回答流利度達不到要求等。
  (二)在原告度假前，被告要求其度假完後一定要遵守當初的承諾
    提早到補習班來備課並簽立切結書，保證不會非法盜用被告
    之智慧財產，違者將罰500 萬元，其稱要再考慮看看，戊○
    ○告訴原告如不簽會被開除等語，原告卻在戊○○之配偶面
    前辱罵戊○○"Fuck off bitch"，戊○○即告訴原告"You a
    re fired" 。開除原告的當晚約12時40分，原告離開補習班
    後，戊○○及其配偶隨即至原告住處，交付原告薪資並告知
    度假3 星期中好好想想，若原告願道歉並簽切結書，被告還
    是會繼續雇用原告等語，原告也說會考慮看看。
  (三)是依本法第12條第1項第1、2、4款規定，被告已終止與原告
    間之勞動契約，且不須經預告，被告亦無庸給付原告資遣費
    等語置辯，惟並未為任何聲明。
三、原告主張其係加拿大籍人士，依涉外民事法律適用法第6 條
    第1項及第2項前段規定，有該法之適用，而本件行為地為中
    華民國，且原告乃經被告依就業服務法規定合法聘僱來臺工
    作之外國人，依87年12月31日行政院勞委會擴大本法適用之
    公告改採負面表列方式，除屬於該公告範圍之各業及工作者
    不適用本法外，其餘一切勞雇關係均適用本法，原告之職業
    並非該函文所列之除外工作類別，是自有本法之適用。原告
    於93年9 月30日起受雇被告擔任英文老師，於97年11月12日
    開始休假，同年12月3 日休假結束，及其已遭被告解雇等事
    實，業據提出全國外國人動態查詢系統- 專業外國人詳細資
    料1份為證（見第4頁），並為被告所不爭執，且有屏東縣政
    府函文1 份可參（見第16頁），復經本院依職權調閱原告受
    雇於被告之相關資料查核屬實（見第75至112 頁），堪信為
    真實。至原告主張被告應給付其資遣費及預告期間工資合計
    共622,191 元一節，則為被告所否認，並以前詞置辯。經本
    院與兩造協議簡化爭點後，所整理之爭點為：原告請求被告
    給付其資遣費及預告期間之工資，有無理由？茲將本院得心
    證之理由分述如下：
  (一)被告抗辯原告在戊○○之配偶面前辱罵戊○○"Fuck off bi
    tch"之事實，業據證人即戊○○之配偶SALE III WILBUR MA
    CKLIN （中文姓名：司雲帆）證述在卷（見第30頁背面、第
    56、149 頁），而證人即屏東縣政府勞資爭議調解之紀錄兼
    翻譯人員丁○○於本院結證：「（調解時潘小姐即資方是否
    有說原告有罵他髒話？）潘小姐有提到原告有罵他，但內容
    我忘了。（那原告聽到潘小姐講這些話的反應是什麼？）原
    告說他是情急之下有講一些話，但不是髒話，也沒有辱罵的
    意思。」等語（見第132 頁背面），證人即被告補習班之秘
    書溫鳳儒證稱：「（是否知道原告有罵潘小姐髒話的事？）
    知道，我當時沒有在場，但有聽被告法定代理人事後跟我講
    ，她說原告罵她bitch ，大概在罵完的隔一天跟我講的，原
    告是在前一晚罵的，因為那天晚上我有事提早走了。」等語
    （見第133頁背面），是證人SALE III WILBUR MACKLIN、溫
    鳳儒之身分雖分別為被告法定代理人之配偶及被告補習班之
    秘書，有利害關係致渠等所為之陳述難免會有偏袒被告之虞
    ，而難以盡信，但據證人丁○○所述，仍足認原告應有對戊
    ○○為某種不適當之言詞。
  (二)另依證人羅賓漢（英文姓名：DALE PETER ROBIN，見第128
    、138 頁之年籍資料）於本院結稱：「（你有無陪潘小姐去
    勞工處參與調解？）沒有，我是陪原告去的，調解前兩天我
    吃早餐的時候才認識原告，他說他不會講中文我會講，所以
    請我陪他去調解。（調解時潘小姐有無說原告罵她髒話？）
    有，我只記得bitch 這個字，調解時原告有承認講過這個話
    ，也有道歉，原告有解釋他當天生氣不小心講的。（你說原
    告在調解時有承認，可否描述原告如何承認？）原告沒有直
    接說他有講過這些話，但沒有否認，事後也有解釋原因和道
    歉。（原告的道歉是針對之前說髒話的事還是為了當天的事
    道歉？）是針對說髒話的事道歉。（被告法定代理人問：當
    天我有說原告是罵我Fuck off bitch，你有無印象？）我只
    記得bitch 這個字。我覺得這個字對女生來講是很不尊重的
    話。」等語（見第134頁背面、第135頁），可知原告至少應
    有向被告之法定代理人戊○○說過"bitch" ，且此對女性而
    言，係相當不尊重之言語，遑論係對原告之雇主即戊○○所
    為，故堪認原告此舉已構成本法第12條第1項第2款對於雇主
    有重大侮辱行為，雇主無須預告即得終止勞動契約之情形。
    是被告之法定代理人戊○○於97年11月18日，要求原告簽立
    切結書不成，於原告以"bitch" 辱罵後，隨即終止兩造間之
    勞動契約，應屬合法。
  (三)原告雖主張縱原告當時曾為上開言詞，然係一時口不擇言，
    並非出於侮辱之意，且戊○○亦自承如原告度假回來後同意
    簽立切結書，仍會繼續雇用原告，足見被告終止勞動契約係
    因原告不願意簽立切結書，並非遭到原告辱罵，此亦可從被
    告遲至97年12月23日才向勞委會申報終止勞動契約之舉動可
    證。況縱原告有為上開言詞，顯不構成重大侮辱，否則戊○
    ○斷無可能還同意繼續雇用原告。再本法第12條第2 項規定
    雇主以第1項第1、2及4款至第6 款規定終止契約者，應自知
    悉其情形之日起30日內為之，戊○○自承其同意等原告度假
    回來後再看原告意思決定是否終止勞動契約，是被告實際終
    止勞動契約之時點，應以被告於97年12月23日向勞委會申報
    時為準，則被告終止勞動契約顯已逾30日之除斥期間，於法
    未合等語。然查，"bitch" 一語，依奇摩字典所載，有：母
    狗、母狼、潑婦、令人生厭的女人等意思（見http://tw.di
    ctionary.yahoo.com/search?p=bitch&ei=utf-8網頁），且
    據證人羅賓漢前揭所述：我覺得這個字對女生來講是很不尊
    重的話等語，參以其自稱在英國出生，1歲時來臺，6歲時回
    英讀書，13歲又來臺，17歲到美國，25歲又來臺，西元1984
    年到香港，並來回於臺灣與香港間，1989年搬到英國，嗣又
    搬到美國，2002年聖誕節又回臺灣等語（見第134 頁背面）
    ，為兩造所不爭，顯見其為閱歷豐富之國際人士，故其前揭
    所述應符合國際社會之常情，由此益徵原告向戊○○說"bit
    ch" 一語應屬重大侮辱之行為。次查，戊○○係於原告對其
    辱罵後之當下即告知原告"You are fired" 等語，此部分除
    有被告於本院之陳述（見第30、43頁）外，尚有戊○○出具
    予行政院勞委會之切結書影本1 份可佐（見第78頁），是被
    告終止勞動契約確係因遭到原告辱罵之故，而非原告不願簽
    立切結書一事，且被告向勞委會申報終止勞動契約僅係為配
    合勞動主管機關行政上之管制所為之動作，尚不得謂被告係
    遲至斯時始終止勞動契約，且被告並非97年12月23日始向勞
    委會申報終止契約，而係97年12月9 日（見第76頁左下角之
    收文日期）。又查，戊○○於終止勞動契約後，固曾給予原
    告3 星期之時間考慮是否道歉及簽立切結書，並稱若原告願
    道歉並簽立切結書，被告還會繼續雇用等語，惟此應係被告
    於97年11月18日終止勞動契約後，另給予原告再次獲得雇用
    之機會而已，尚不得認戊○○所述"You are f ired"等語當
    時未生終止勞動契約之效力，而被告遲向勞委會申報終止聘
    僱，應係為避免反覆向勞委會申報之實際上不便而已，蓋若
    被告於97年11月18日終止勞動契約後，立即向勞委會申報，
    然原告如嗣後向戊○○道歉並簽立切結書，被告又再次錄用
    原告，此時被告又要依規定向勞委會申報。又退一步言，縱
    認戊○○於97年11月18日無終止勞動契約之真意，欲給予原
    告道歉之機會並願意簽立切結書，然因戊○○一直未等到原
    告善意之回應（見第30頁被告之陳述內容），戊○○終究仍
    於97年12月8 日委託律師發函通知原告終止契約，並於同日
    將解聘申請書寄送至勞委會，此有律師函及申請書（見左下
    角收文戳上之郵戳日期）影本各1 份足憑（見第76、77頁）
    ；而原告雖於同日出境（見第117 頁），然衡情一般掛號函
    件最快應僅能於隔日送達，且苟郵務人員無法一次送達完成
    ，亦會擇日再次送達，查原告已於97年12月9 日入境，98年
    1 月15日始復出境，亦有其入出境記錄1 份可稽（見第117
    頁），故其應能於在臺期間收受被告終止契約之意思表示，
    是堪認被告有於知悉原告對戊○○有重大侮辱行為時即97年
    11月18日起之30日內終止契約。綜上，可知原告前開主張俱
    不足採。
四、基於上述，被告既已依本法第12條第1項第2款之規定，合法
    終止與原告間之勞動契約，則原告依本法第17條及16條規定
    ，請求被告給付其資遣費與預告期間之工資共622,191 元，
    及自民事更正狀繕本送達翌日起至清償日止，按年利率5%計
    算之利息，均非有據，應予駁回。原告之訴既經駁回，其假
    執行之聲請亦失所附麗，爰併駁回之。
五、本件為判決之基礎已臻明確，兩造其餘攻擊、防禦方法及舉
    證，經本院審酌後認與判決之結果皆無影響，爰不一一論駁
    ，末此指明。
六、據上論結，本件原告之訴為無理由，依民事訴訟法第78條，
    判決如主文。
中    華    民    國    99    年    4     月    8     日
                      勞工法庭  法  官  張以岳
以上正本係照原本作成。
如不服本判決，應於送達後20日內，向本院提出上訴狀並表明上
訴理由，如於本判決宣示後送達前提起上訴者，應於判決送達後
10日內補提上訴理由書（須附繕本）。
中    華    民    國    99    年    4     月    8     日
                                書記官  張婉郁

司法院資訊處製作；財團法人民間司法改革基金會備份。
